【裁判字號】    98,消債抗,40
【裁判日期】    980921
【裁判案由】    清算事件
【裁判全文】
臺灣雲林地方法院民事裁定            98年度消債抗字第40號
抗  告  人  甲○○
代  理  人  蔡金保律師
上列抗告人因消費者債務清理事件聲請清算，對於中華民國98年
08月06日本院97年度消債清字第24號裁定提起抗告，本院裁定如
下：
    主  文
抗告駁回。
抗告程序費用新臺幣壹仟元由抗告人負擔。
    理  由
一、本件抗告意旨略以：抗告人因消費借貸、信用卡及現金卡契
    約而對於金融機構負有債務，債務總金額為新臺幣（下同）
    359,915 元，消債條例施行前，曾以書面向最大債權金融機
    構香港商香港上海匯豐銀行股份有限公司（原中華商業銀行
    股份有限公司，下稱上海匯豐銀行）請求共同協商債務清償
    方案，於民國95年07月04日協商成立，自同年08月起，分80
    期、零利率、每月償還5,682 元，經依約履行4 期，因抗告
    人患有鼻咽癌第3 期，僅能打零工維生，終致入不敷出而毀
    諾，實有不可歸責於己之事由致履行協商方案顯有困難。抗
    告人雖於95年07月04日與最大債權銀行上海匯豐銀行協商成
    立債務清償方案，而抗告人經診斷患有鼻咽癌第3 期並經治
    療時間係於94年03月、04月間，惟銀行強力主導協商條件，
    債務人難有置喙機會，抗告人為了維持家計勉強打零工維生
    ，收入微薄且不固定，而協商的條件為每月清償5,682 元，
    實非抗告人所能負擔，雖勉力籌錢清償，然確實力有未逮。
    原審豈能因此再加上抗告人95、96、97年度均無所得收入，
    成立債務協商方案迄今，經濟狀況並未有重大變化（均為零
    ），據為駁回之理由。信用卡或現金卡債務一般適用循環利
    率，利率高達18~20%之間，以致一般借款民眾返還之款項大
    多只能抵充利息及違約金。本件抗告人所積欠之債務359,91
    5 元，其中大部分為利息，且之前也清償一定之成數，雖抗
    告人之負債係因頻繁密集使用信用卡刷卡加油、支付手機電
    信、電視購物所積欠，惟額度均不大，且為家庭生活所需，
    未逾日常所必需。另本案債權銀行雖表示抗告人經濟若有困
    難致無法履行前所簽訂之協商方案，亦可再提「個別協商一
    致性方案」，惟因最大債權銀行置之不理，雖抗告人多次接
    洽，仍不為所動，縱使抗告人與其他銀行進行並成立「個別
    協商一致性方案」，亦無實益，此亦為其他債權銀行之共識
    ，並非抗告人能提出協商聲請，卻執意提出本件清算之聲請
    。為此，依法提起抗告，請求廢棄原裁定，並准予抗告人開
    始清算程序等語。
二、按債務人與金融機構協商成立者，不得聲請更生或清算，但
    因不可歸責於己之事由，致履行顯有重大困難者，不在此限
    ；本條例施行前，債務人依金融主管機關協調成立之中華民
    國銀行公會會員辦理消費金融案件無擔保債務協商機制與金
    融機構成立之協商，準用前項之規定，消費者債務清理條例
    第151 條第5 項、第6 項分別定有明文。又聲請更生或清算
    不合程式或不備其他要件者，法院應以裁定駁回之，但其情
    形可以補正者，法院應定期間先命補正，復為同條例第8 條
    所明定。
三、經查，抗告人因消費借貸、信用卡及現金卡契約而對於金融
    機構負有債務，債務總金額為359,915 元，消債條例施行前
    ，曾以書面向最大債權金融機構上海匯豐銀行請求共同協商
    債務清償方案，並於95年07月協商成立，每月應繳納金額為
    5,682 元，因抗告人患有鼻咽癌第3 期，無法負荷粗重工作
    ，僅能靠打零工維生，終致入不敷出，嗣於同年12月毀諾之
    事實，有協議書、無擔保債務還款計劃書、債權人清冊及診
    斷證明書等為證，抗告人雖主張其有因不可歸責於己，致履
    行顯有重大困難之情形存在，然本院認抗告人並無不可歸責
    於己之事由致履行協商方案顯有困難之情事，理由茲分述如
    下：
  (一)抗告人自承其於95年07月間與最大債權銀行上海匯豐銀行達
    成協商，抗告人遂自95年08月起，分80期、利率0%，每月償
    還5,682 元，自95年08月第1 期繳款，迄95年11月最後一次
    繳款，共計繳款4 期之情，經日盛國際商業銀行、中國信託
    商業銀行、板信商業銀行陳報抗告人於95年12月毀諾，並有
    前開債權銀行陳報狀附於原審卷宗可稽，是抗告人上開主張
    ，堪信為真。惟上開履行清償方案期間，抗告人僅以打零工
    維生，而無固定工作收入之情形下，顯然抗告人於協商時已
    考慮其經濟來源及能否負擔該協商金額，認均無問題後，始
    與債權銀行成立協商。再退萬步言之，抗告人於債務成立協
    商前之94年03月、04月間即知患有鼻咽癌第3 期，抗告人對
    於其每月還款金額及其患有鼻咽癌第3 期之身體狀況，於協
    商簽立協議書時即已知悉，則抗告人對於當時之經濟狀況、
    醫療費用支出及還款方式應知之綦詳，理應於協商時評估可
    否履行協商條件，抗告人當時盱衡其經濟狀況，猶簽署協商
    協議書，同意債權銀行之無擔保債務還款計畫，自應考量籌
    措資金來源之規劃，縱因如其所述無法負擔，亦屬抗告人於
    協商時可得預見，事後自不可率爾以該條件逾越抗告人之經
    濟能力為由而任意毀諾，且此主張亦與「不可歸責於己之事
    由致履行顯有重大困難」之要件不符。抗告人主張其患有鼻
    咽癌第3 期，目前打零工維生，致履行顯有重大困難即屬消
    費者債務清理條例所稱不可歸責於己之事由云云，尚不足採
    。
  (二)抗告人復主張債務協商條件為銀行強力主導，債務人難有置
    喙餘地，在別無選擇之情況下始與上海匯豐銀行成立協商等
    語，惟抗告人為一成年人，具識別能力，當得分辨利害得失
    ，於衡量協商成立前後之還款條件後，而與上海匯豐銀行協
    商成立，實難認抗告人有受迫接受協商方案之情。此外，抗
    告人迄仍無法舉證證明其受迫接受協商方案之情為真實，是
    抗告人自難持此理由主張協商條件過於嚴苛，其毀諾非可歸
    責於己之事由為真實。
  (三)抗告人雖自承負債係因頻繁密集使用信用卡刷卡加油、支付
    手機電信、電視購物所積欠，惟額度均不大，且為家庭生活
    所需，未逾日常所必需。然依原審卷附日盛國際商業銀行、
    中國信託商業銀行提供之信用卡消費明細帳單及客戶消費明
    細表顯示，聲請人自92年10月起至95年01月止，使用日盛國
    際商業銀行信用卡加油，92年10月份單月刷卡金額竟高達37
    ,839元，另使用中國信託商業銀行信用卡刷卡加油，於94年
    02月18日單日刷卡金額4,300 元，甚至有多次單日刷卡加油
    紀錄達2 次之多，抗告人上開支出顯已逾一般人日常生活所
    需。抗告人辯稱刷卡額度為家庭生活所需，未逾日常生活所
    需云云，實不可採。
  (四)再者，針對已經參加95年度銀行公會債務協商毀諾者，銀行
    公會提供「個別協商一致性方案」，債務人須先向原債務協
    商之最大無擔保債權銀行申請個別協商，經評估後最多可取
    得180 期，零利率之優惠方案，其他債權銀行應比照辦理，
    故非必經更生清算程序始能解決債務人之債務。依消費者債
    務清理條例第151 條立法理由可知，債務清償方案成立後，
    債務人本應按其同意之條件履行，惟需於其後發生情事變更
    ，在清償期間收入或收益不如預期，致該方案履行困難甚或
    履行不能，因不可歸責於己，始能聲請更生或清算，此項規
    定旨在避免債務人任意毀諾已成立之協商，濫用更生或清算
    之裁判上債務清理程序，蓋以債務清償方案係經當事人行使
    程序選擇權所為之債務清理契約，債務人應受該成立之協議
    所拘束，債務人既已與金融機構協商成立，如認該協商方案
    履行有其他不適當情形，自仍應誠實面對債務，再循「個別
    協商一致性方案」之協商機制，誠意向債權人協商謀求更合
    理之清償方案，而非輕率毀諾，逕為聲請清算程序。抗告人
    自承目前打零工從事營造業，收入狀況不穩定，每月薪資約
    20,000元。另依其提出之雲林縣古坑鄉農會活期儲蓄存款存
    摺影本、古坑郵局、西螺郵局郵政存簿儲金簿影本可知，抗
    告人及其配偶、子女尚領取低收入補助及補助款等款項如附
    表所示，若向原債務協商之最大債權銀行申請個別協商，可
    以得到更優惠之債務清償方案，降低抗告人之還款負擔，然
    抗告人辯稱多次接洽最大債權銀行進行「個別協商一致性方
    案」，因最大債權銀行上海匯豐銀行置之不理，縱使抗告人
    與部分債權人成立「個別協商一致性方案」亦無實益。惟查
    ，原審於98年07月22日向最大債權銀行上海匯豐銀行函詢「
    債務人毀諾後，迄今曾否向最大債權銀行提出『個別協商一
    致性方案』之申請？」經最大債權銀行上海匯豐銀行98年07
    月30日函覆本院：「債務人迄未向債權人提出再次協商之聲
    請，如債務人確有繳款困難時，可請債務人與債權人再次協
    商」，有上海匯豐銀行陳報狀附卷可參。抗告人仍執上詞抗
    辯，顯見抗告人並無還款誠意，有意藉由清算程序脫免債務
    ，有違誠信原則。另本件抗告人並未舉證證明其於協商成立
    後有何經濟狀況重大變更，或發生不可歸責於己之事由，致
    履行協商顯有重大困難之情事而毀諾，則其聲請清算自屬無
    據。
五、綜上所述，抗告人於消費者債務清理條例施行前，既已與金
    融機構之債權人依金融主管機關協調成立之中華民國銀行公
    會會員辦理消費金融案件無擔保債務協商機制成立協商，且
    無因不可歸責於己之事由，致履行顯有重大困難，原裁定據
    此駁回抗告人清算之聲請，於法並無違誤，抗告意旨猶執陳
    詞，指摘原裁定不當，為無理由，應予駁回。
六、據上論結，本件抗告為無理由，爰依消費者債務清理條例第
    15條、民事訴訟法第495 條之1 第1 項、第449 條第1 項、
    第95條、第78條，裁定如主文。
中    華    民    國    98    年    9     月    21    日
                  民事第二庭    審判長法  官  黃一馨
                                      法  官  李秋瑩
                                      法  官  楊昱辰
上為正本係照原本作成。
本件不得再抗告。
中    華    民    國    98    年    9     月    21    日
                                  書  記  官  林美鳳
附表一：抗告人提出抗告人之雲林縣古坑鄉農會活期儲蓄存款存
摺（見原審卷第135 ～136 頁）
┌──┬───────┬───────┬───────┐
│編號│日期          │項目          │金額（新臺幣）│
├──┼───────┼───────┼───────┤
│01  │95年05月11日  │低收入        │3,600元       │
├──┼───────┼───────┼───────┤
│02  │95年05月11日  │低收入        │3,600元       │
├──┼───────┼───────┼───────┤
│03  │95年05月11日  │低收入        │8,000元       │
├──┼───────┼───────┼───────┤
│04  │95年07月13日  │低收入        │3,600元       │
├──┼───────┼───────┼───────┤
│05  │95年07月13日  │低收入        │3,600元       │
├──┼───────┼───────┼───────┤
│06  │95年07月13日  │低收入        │8,000元       │
├──┼───────┼───────┼───────┤
│07  │95年09月14 日 │低收入        │3,600元       │
├──┼───────┼───────┼───────┤
│08  │95年09月14日  │低收入        │3,600元       │
├──┼───────┼───────┼───────┤
│09  │95年09月14日  │低收入        │8,000元       │
├──┼───────┼───────┼───────┤
│10  │95年11月15日  │低收入        │3,600元       │
├──┼───────┼───────┼───────┤
│11  │95年11月15日  │低收入        │3,600元       │
├──┼───────┼───────┼───────┤
│12  │95年11月15日  │低收入        │8,000元       │
├──┼───────┼───────┼───────┤
│13  │96年01月16日  │低收入        │3,600元       │
├──┼───────┼───────┼───────┤
│14  │96年01月16日  │低收入        │3,600元       │
├──┼───────┼───────┼───────┤
│15  │93年01月16日  │低收入        │8,000元       │
├──┼───────┼───────┼───────┤
│16  │98年03月16日  │低收入        │4,400元       │
├──┼───────┼───────┼───────┤
│17  │98年03月16日  │低收入        │4,400元       │
├──┼───────┼───────┼───────┤
│18  │98年05月14日  │低收入        │4,400元       │
├──┼───────┼───────┼───────┤
│19  │98年05月14日  │低收入        │4,400元       │
└──┴───────┴───────┴───────┘
附表二：抗告人提出抗告人之古坑郵局郵政存簿儲金簿（見原審
卷第141 頁）
┌──┬───────┬───────┬───────┐
│編號│日期          │項目          │金額（新臺幣）│
├──┼───────┼───────┼───────┤
│01  │97年12月29日  │補助款        │6,000元       │
└──┴───────┴───────┴───────┘
附表三：抗告人提出抗告人之子黃炳維之西螺郵局郵政存簿儲金
簿（見原審卷第137 ～138 頁）
┌──┬───────┬───────┬───────┐
│編號│日期          │項目          │金額（新臺幣）│
├──┼───────┼───────┼───────┤
│01  │97年05月28日  │補助款        │9,000元       │
├──┼───────┼───────┼───────┤
│02  │97年07月03日  │補助款        │9,000元       │
├──┼───────┼───────┼───────┤
│03  │97年10月27日  │補助款        │9,000元       │
├──┼───────┼───────┼───────┤
│04  │97年11月19日  │補助款        │9,000元       │
└──┴───────┴───────┴───────┘
附表四：抗告人提出抗告人之女黃又玲之西螺郵局郵政存簿儲金
簿（見原審卷第145 ～116 頁）
┌──┬───────┬───────┬───────┐
│編號│日期          │項目          │金額（新臺幣）│
├──┼───────┼───────┼───────┤
│01  │97年05月28日  │補助款        │9,000元       │
├──┼───────┼───────┼───────┤
│02  │97年07月03日  │補助款        │9,000元       │
├──┼───────┼───────┼───────┤
│03  │97年10月27日  │補助款        │9,000元       │
├──┼───────┼───────┼───────┤
│04  │97年11月19日  │補助款        │9,000元       │
└──┴───────┴───────┴───────┘
附表五：抗告人提出抗告人之配偶游盈詩之西螺郵局郵政存簿儲
金簿（見原審卷第142 ～144 頁）
┌──┬───────┬───────┬───────┐
│編號│日期          │項目          │金額（新臺幣）│
├──┼───────┼───────┼───────┤
│01  │98年06月04日  │補助款        │9,000元       │
└──┴───────┴───────┴───────┘


司法院資訊處製作；財團法人民間司法改革基金會備份。
